【裁判字號】    90,台上,7231
【裁判日期】    901129
【裁判案由】    貪污
【裁判全文】
最高法院刑事判決                                九十年度台上字第七二三一號
    上  訴  人  甲○○
                乙○○
    右  一  人
    選任辯護人  莫怡萍律師
                陳英鳳律師
右上訴人等因貪污案件，不服台灣高等法院中華民國九十年四月二十四日第二審更審
判決（八十九年度重上更(四)字第二八九號，起訴案號：台灣台北地方法院檢察署八十
三年度偵字第一二九五五、一二九五六、一三二四三號），提起上訴，本院判決如左
：
    主  文
上訴駁回。
    理  由
按刑事訴訟法第三百七十七條規定：上訴於第三審法院，非以判決違背法令為理由，
不得為之。是提起第三審上訴，應以原判決違背法令為理由，係屬法定要件。如果上
訴理由狀並未依據卷內訴訟資料，具體指摘原判決不適用何種法則或如何適用不當，
或所指摘原判決違法情事，顯與法律規定得為第三審上訴理由之違法情形，不相適合
時，均應認其上訴為違背法律上之程式，予以駁回。本件原判決撤銷第一審關於上訴
人乙○○、甲○○圖利罪部分之不當判決（甲○○民國八十二年二月驗收縮影工程部
分除外），改判仍論處其共同依據法令從事公務之人員，對於主管之事務，直接圖利
罪刑。已詳敘上訴人乙○○原係外交部檔案資訊處（下稱檔資處）處長，同案被告馮
立毅（已經判刑定讞）為該處檔案科科員，職掌該部公文檔案、護照資料之縮影業務
，均為依據法令從事公務之人員。八十年四月十五日檔資處鑒於檔庫容量有限而檔卷
不斷增加，為配合檔案業務年度工作計畫，亟需儘早進行「檔案縮影」工作，以電腦
檢索查閱以健全檔案管理。經該部總務司於同年五月二十七日與捷群資訊系統公司（
下稱捷群公司）之負責人即上訴人甲○○簽訂外交部縮攝公文檔案合約書，合約書中
約定縮影軟片委託捷群公司拷貝三百十三捲複製軟片，每捲新台幣（下同）八百元，
預計為二十五萬零四百元。因該合約書中約定捷群公司需提供工作人員至外交部工作
，乙○○即藉機介紹並無縮影專業技能之案外人陳天富、藍碧環、劉美雪（乙○○之
弟媳）、林瑞男至捷群公司參與此項工作，每人每月薪水一萬八千元至二萬一千元不
等。八十一年五月間，該縮影工程即將驗收之際，甲○○明知捷群公司僅拍攝二百二
十八捲縮影軟片，與原預定之三百十三捲差距甚大，而該公司為浮報數量，故意以拷
貝之子片一百一十捲（約三十萬頁）冒充實攝之母片，向外交部稱共拍攝人事處檔卷
資料八十七萬五千三百五十頁，製成三百三十八捲縮影軟片，其中並以剪接空白軟片
或在縮影軟片後段空白部分以簽字筆（或奇異筆）偽描數百點至上千點檢索點，浮報
各捲拍攝數量，以此手法虛報之數量約七萬七千餘頁。該公司承包該檔案縮影作業，
實際拍攝數量約四十九萬六千餘頁，製成二百二十八捲軟片，外交部僅需支付縮攝檔
案費三十九萬七千五百八十四元，複製拷貝片二百二十八捲，費用十八萬二千四百元
，合計五十七萬九千九百八十四元，惟外交部實際支付之縮攝檔案費為八十二萬六千
四百元，複製拷貝費十四萬四千二百八十元，合計九十七萬零六百八十元，共溢領三
十九萬零六百九十六元。因甲○○係以三百三十八捲之數量請款，乃向乙○○要求於
驗收時給予配合協助，乙○○即基於圖利捷群公司之犯意，指示馮立毅略謂捷群公司
拍攝之數量太少，不敷成本，可以在數量上彌補該公司損失等語，馮立毅明知上情，
仍予同意。遂與乙○○共同基於圖利捷群公司之犯意，於八十一年六月十九日驗收時
，甲○○再次告知馮立毅，謂處長乙○○同意讓伊多報一百一十捲等語；馮立毅明知
捷群公司實際拍攝之數量與請款之數量不符，猶於是日會同總務司陳榮堯及會計處李
雅玲驗收時，故不言明，遂使陳榮堯在不知情情況下，於外交部購置物品器材驗收單
之驗收成果欄上載明合格，外交部遂據以撥款，使捷群公司獲得三十九萬零六百九十
六元之不法利益等情。係綜核甲○○及同案被告馮立毅之部分自白，證人楊高榮、陳
榮堯、邱玉汕、郭金榮、鄭秀娟、李雅玲、王瓊珠、陳影、陳文虎之部分證詞，外
交部覆函等卷內資料為其所憑之證據及認定之理由。而以：甲○○事後雖主張：八十
一年六月十九日驗收時，曾將一份工作報告交給馮立毅，依該工作報告，捷群公司完
成之數量確有三百三十八捲，並無虛報云云，馮立毅亦附和其說詞。然外交部函覆並
無該工作報告之收文紀錄可查；又馮立毅與陳榮堯固稱：驗收係以隨機抽驗方式為之
，不知者短時間內無法驗出來，故驗收單位雖未查出捷群公司溢報混充弊情，仍無解
於上訴人之罪責。上訴人等所辯：未圖利捷群公司云云，為卸責飾詞，無足採信，亦
於理由內逐一指駁。復說明：公司為法人，公司負責人為自然人，二者在法律上並非
同一人格主體。乙○○、馮立毅所圖利之對象係捷群公司，並非甲○○個人，甲○○
雖係捷群公司之負責人，但甲○○與捷群公司在法律上並非同一人格主體，甲○○個
人之違法行為，與捷群公司之獲利係屬二回事，甲○○雖不具公務員身分，但與具有
公務員身分之乙○○、馮立毅共同圖利捷群公司，即屬合同平行一致性之關係，仍應
成立圖利罪之共同正犯。又公訴意旨另以：乙○○、馮立毅明知捷群公司實際拍攝
之數量與請款數量不符，仍於八十一年六月十九日驗收時，在購置物品驗收單之公文
書上簽註合格，使捷群公司順利請款八十二年二月間第二期驗收時，甲○○復以空
白點檢索增加拍攝數量約七十一萬八千五百二十四頁請款，馮立毅仍予以驗收合格，
捷群公司獲得二十六萬六千零十三元之不法利益，乙○○基於概括之犯意，於八十
一年一月間，未經簽准即私自委託捷群公司承包該處護照資料卡縮影工程，總計九千
六百三十七頁，費用為七十六萬八千零三十元，並指示該處科長陳俊明、科員馮立毅
二人，將上開未經核准列支之經費，於第二期工程項目中報銷，經陳俊明拒絕而未得
逞。因認乙○○、甲○○另犯刑法第二百十三條、戡亂時期貪污治罪條例第六條第三
款之罪嫌部分，因犯罪尚屬不能證明，爰不另為無罪之諭知等情綦詳。所為論斷，俱
有卷內證據資料足憑，從形式上觀察，原判決並無違背法令之情形存在。查修正前貪
污治罪條例第六條第三款所稱主管之事務，係指公務員依據法令規定，在其職務範圍
內，有主持或執行權限之事務而言。乙○○原係外交部檔案資訊處處長，馮立毅為該
處檔案科科員，職掌該部公文檔案、護照資料之縮影業務，「檔案縮影」工作，為其
主管業務之一，有外交部八十三年九月十七日外政字第八三三二四七一五號覆函可
稽（見第一審卷第八一－一八六頁），原判決認定其利用主管「檔案縮影」之機會，
圖利捷群公司，論以共同依據法令從事公務之人員，對於主管之事務，直接圖利罪刑
，自屬正當合法。又查刑事訴訟以發見真實為目的，共同被告就同一事實之一部或全
部所為不利於己之陳述，互有出入時，應本於事實審法院之職權詳加調查，依自由心
證判斷孰為可信，不得因彼此陳述偶有紛歧，即全部予以捨棄；同理，證人之陳述有
部分前後不符，或相互間有所歧異時，究竟何者為可採，法院亦得本其自由心證予以
斟酌，非謂一有不符或矛盾，即應認其全部均為不可採信，若其基本事實之陳述，與
真實性無礙時，仍非不得予以採信。共同被告馮立毅、甲○○之供詞，證人陳榮堯、
李雅玲之證詞，雖有部分前後不符，或相互間有所歧異，然原審本於自由心證予以採
擇，乃其審判職權之適法行使，自不得指為違法，據為提起第三審上訴之合法理由。
而認定犯罪事實所憑之證據，並不以直接證據為限，即綜合各種間接證據，本於推理
作用，為認定犯罪事實之基礎，如無違背一般經驗法則，尚非法所不許。證人楊高榮
陳榮堯、郭金榮、鄭秀娟等人之證詞，雖非直接證據，原審本於推理作用，據為認定
犯罪事實之佐證，尚無違背一般經驗法則；至傳聞證據之證明力，固較薄弱，但亦非
絕對不可採信，雖不足以獨立證明待證事實，惟法院綜合其他證據資料，仍可依自由
心證而為判斷，以為取捨。證人邱玉汕所證：據馮立毅口頭告稱，外交檔案縮影計畫
僅拍攝二百二十七捲，不足契約規定數量，經奉乙○○指示拷貝一百一十捲子片混充
母片進行驗收等語，固屬傳聞證據。然原判決並非以其證詞，獨立證明上訴人之圖利
行為，尚綜合其他之證據資料，而為判斷，亦難指為採證違法。另刑事訴訟法所稱依
法應於審判期日調查之證據，係指與待證事實有重要關係，在客觀上顯有調查必要性
之證據而言，其範圍並非漫無限制，若所證明之事項已臻明瞭，自欠缺調查之必要性
，事實審未依當事人之聲請為無益之調查，即無違法可言。本件犯罪事實，迭據馮立
毅及甲○○二人分別於法務部調查局台北市調查處（下稱調查處）調查及偵查中坦承
不諱，馮立毅、甲○○二人復於檢察官偵查中供承在調查處之供詞為實在（見第一二
九五六號偵第十三頁、第一三二四三號偵卷第二四頁），事證已臻明確。嗣上訴人於
審判中始爭執渠等在調查處之供詞與事實不符，請求勘驗偵訊錄影帶、錄音帶云云，
自欠缺調查之必要性，原審未依其聲請為無益之調查，尤無違法之處。上訴意旨置原
判決上開明確論斷於不顧，對原審取捨證據及證據證明力判斷之審判職權行使，任憑
己見，再事爭執，漫指原判決違法。然其所指摘者均為單純事實上之爭辯，要非適法
之第三審上訴理由。是上訴意旨所指摘原判決違法情事，顯與法律規定得為第三審上
訴理由之違法情形，不相適合。揆諸首開說明，其上訴為違背法律上之程式，應予駁
回。
據上論結，應依刑事訴訟法第三百九十五條前段，判決如主文。
中      華      民      國     九十     年     十一     月    二十九    日
                              最高法院刑事第五庭
                                  審判長法官  紀  俊  乾
                                        法官  黃  正  興
                                        法官  劉  介  民
                                        法官  陳  東  誥
                                        法官  張  春  福
      右正本證明與原本無異
                                              書  記  官
中      華      民      國     九十     年     十二     月      三      日


司法院資訊處製作；財團法人民間司法改革基金會備份。
